臺灣花蓮地方法院民事判決　 100年度簡上字第27號
上　訴　人　鄧起華
訴訟代理人　俞建界律師
被上訴人　　黃美惠
訴訟代理人　蘇清淼
上列當事人間請求拆屋還地事件，上訴人對於中華民國100年2月
18日本院玉里簡易庭99年度玉簡字第34號第一審判決提起上訴，
本院於100年7月26日言詞辯論終結，判決如下：
    主    文
上訴駁回。
第二審訴訟費用由上訴人負擔。
    事實及理由
一、本件經本院審理結果，認為原審斟酌公共利益及當事人之利
    益，認應免除被上訴人拆除房屋無權占用部分，而駁回上訴
    人拆屋還地之請求，認事用法並無不合，應予維持。爰引用
    第一審判決所載之事實及理由如附件所示。
二、上訴人提起上訴，聲明1.原判決廢棄，2.被上訴人應將坐落
    花蓮縣富里鄉○○段256地號土地（下稱系爭土地）如原判
    決附圖所示紅色斜線部分、面積8點74平方公尺土地上之建
    物拆除，將該部分土地返還上訴人。其陳述除與原審判決書
    所記載者相同，予以引用外，另補充陳述略以：
  (一)依原審卷所附房屋稅籍證明書之記載，被上訴人所有門牌號
    碼花蓮縣富里鄉竹田村東竹51號房屋（下稱系爭房屋），含
    雜木造、加強磚造、磚石造、加強磚造及鋼鐵造等5部分，
    除雜木造部分係民國30年間已存在之建物外，其餘分別係61
    年及79年間之建物，而30間已存在之雜木建物，已因火災燒
    毀而不存在，現尚存在占用到系爭土地部分之建物，應係61
    年及79年間陸續增建之建物，而非30年已存在之建物。不論
    被上訴人或其前手增建當時，上訴人是否已取得系爭土地之
    所有權，系爭土地橫亙於被上訴人所有竹田段266、267地號
    土地間，且非被上訴人所有，被上訴人或其前手豈能諉為不
    知，是被上訴人或其前手仍越界增建，顯有故意，依民法第
    796條之1第1項但書規定，自不適用該條前段之規定，原審
    竟予適用，難謂適法。
  (二)被上訴人所占用之系爭土地雖僅8點74平方公尺（約2點64坪
    ），為系爭土地之一小部分，且系爭土地與上訴人所有255
    、259地號土地合併使用，經濟效益無形倍增，對上訴人之
    經濟效益，不能僅憑被上訴人占用之部分估算，否則有失公
    平。至系爭房屋現況如何，占用部分是否屬於房屋結構之重
    要部分，如將占用部分拆除，是否有損於系爭房屋結構之安
    全，拆除過程是否須考慮結構安全而為種種補強措施，及再
    重建牆面甚或房屋樑柱，又需支出多少費用等問題，乃執行
    層面之技術問題，即便執行不易甚且需支出鉅額之費用，於
    社會整體利益有何不符，又憑何認上訴人不能依法行使其物
    上請求權，原審未於判決內詳為論述，自屬理由不備。況占
    用部分是否屬房屋結構之重要部分，如將之拆除，是否有損
    系爭房屋結構之安全，須為何補強措施及修補花費若干，並
    未據被上訴人提出相關單位之鑑定報告及估價證明，原審即
    主觀認定被上訴人所支出之費用，勢必遠大於上訴人收回系
    爭土地所得利益云云，自有認定事實未憑證據之違法。
  (三)權利濫用者，須兼備主觀上專以損害他人為主要目的，及客
    觀上因權利行使取得利益與他人所受損害不相當，缺一不可
    ，故行使權利者，主觀上若非專以損害他人為主要目的時，
    縱因權利之行使致影響相對人之利益時，亦難認係權利濫用
    。系爭房屋為38年以上之破舊違章建築，憑何認定上訴人所
    得利益極少，卻損害被上訴人甚大？縱令上訴人欲以此作為
    談判之籌碼，亦無違法，有何不當？
  (四)依被上訴人庭呈之建物所有權狀及建物測量成果圖之記載，
    系爭房屋為木造商業用一層樓建物，係坐落在竹田段267地
    號土地上，並未坐落在系爭土地上，是被上訴人主張早自30
    年起即在系爭土地上建築房屋和平持續使用至今乙節，顯非
    事實，且由其提出之房屋稅籍證明書及其陳述，足證坐落系
    爭土地上之建物係61年及79年所增建者，與其所呈建物所有
    權狀無關。至於上訴人所有門牌號碼東竹52號房屋，早於21
    年建築完成，自符合國有財產法第52條之2規定，上訴人於
    62年間據以申請讓售系爭土地，並無不合。
  (五)被上訴人所有系爭房屋，經保存登記有所有權狀部分，僅係
    於30年間興建之木造商業用一層樓建物部分，而其占用系爭
    土地之房屋，為61年間越界所加建之房屋，未見被上訴人提
    出此部分建物之所有權狀，應屬違章建築，縱其占用系爭土
    地部分係屬房屋結構之重要部分，如將占用部分拆除，有損
    系爭房屋結構之安全及須為補強措施等，因該房屋係屬違章
    建築，於社會整體利益並無關係。
三、被上訴人則聲明：上訴駁回。其陳述與原審判決書所記載者
    相同，茲予引用外，另補充陳述略以：被上訴人現居住之系
    爭房屋自30年就居住使用至今，於35年11月1日起就設籍於
    此，其後為改善居住品質而陸續增建，絕無故意逾越地界之
    情狀。上訴人於62年9月間始向國有財產局價購系爭土地，
    其昧於系爭土地上已有系爭房屋之事實，違反國有財產法第
    52條規定，故意持不實之資料向國有財產局價購該地，致生
    今日爭端。上訴人要求被上訴人拆屋還地，與該地公告現值
    返還利益與房屋拆除所需費用，顯不相當，且該地若不許被
    上訴人使用，實有礙通行及房屋結構之安全考量。上訴人於
    原審自承想藉此案件，讓被上訴人的房屋被其燒毀損害賠償
    事件可做讓步，其所得利益極少，卻損害被上訴人甚大，顯
    有權利濫用之情。系爭土地就地形言，橫亙於被上訴人所有
    266、267地號土地間，因上訴人持不實之資料予以價購，致
    被上訴人所有之系爭房屋因而無法和平、合法通往台九線唯
    一通路，造成被上訴人之基本生活功能完全喪失，嚴重損害
    被上訴人之基本生活權益。
四、兩造不爭執之事實：
  (一)坐落花蓮縣富里鄉○○段256地號土地（即系爭土地）現登
    記為上訴人所有（登記日期62年9月20日，登記原因買賣）
    。
  (二)被上訴人所有之花蓮縣富里鄉竹田村東竹51號房屋（即系爭
    房屋）占用系爭土地如原審判決附圖紅色斜線部分，面積
    8點74平方公尺。
五、本件兩造所爭執之處，應在於：上訴人依民法第767條規定
    請求被上訴人拆屋還地是否有理？原審判決依民法第796條
    之1第1項、第148條第1項規定認上訴人請求無理由，是否得
    予維持？茲審酌如下。
六、得心證之理由：除引用第一審判決所載之理由外，另補充如
    下：
  (一)按土地所有人建築房屋逾越地界，鄰地所有人請求移去或變
    更時，法院得斟酌公共利益及當事人利益，免為全部或一部
    之移去或變更。但土地所有人故意逾越地界者，不適用之。
    民法第796條之1第1項定有明文。此項規定係98年1月23日修
    正公布之規定，且依民法物權編施行法第8條之3規定，此規
    定於民法物權編修正施行前土地所有人建築房屋逾越地界，
    鄰地所有人請求移去或變更其房屋時，亦適用之。該條之立
    法理由謂「對於不符合第796條規定者，鄰地所有人得請求
    移去或變更逾越地界之房屋。然有時難免對社會經濟及當事
    人之利益造成重大損害。為示平允，宜賦予法院裁量權，爰
    參酌最高法院67年台上字第800號判例，由法院斟酌公共利
    益及當事人之利益，例如參酌都市計畫法第39條規定，考慮
    逾越地界與鄰地法定空地之比率、容積率等情形，免為全部
    或一部之移去或變更，以顧及社會整體經濟利益，並兼顧雙
    方當事人之權益。但土地所有人故意逾越地界者，不適用上
    開規定，始為公平，爰增訂第1項。」又按當事人主張有利
    於己之事實者，就其事實有舉證之責任，民事訴訟法第277
    條前段規定甚明。上訴人主張被上訴人係故意逾越地界建築
    房屋云云，就此有利於己之事實，即應舉證證明，本院始得
    為其有利之判斷。上訴人就此，則舉系爭房屋之房屋稅籍證
    明書、被上訴人提出之建物成果圖及系爭土地之位置橫亙於
    被上訴人所有竹田段266、267地號土地間等情為證。
  (二)經查：被上訴人為坐落花蓮縣富里鄉○○段266、267地號土
    地之所有權人（有土地所有權狀影本可參，本院卷50、51頁
    ），而系爭土地呈南北向狹長形狀，南端橫亙於被上訴人所
    有上開266、267地號土地間，確屬實情，此觀附圖所示複丈
    成果圖土地位置自明，而被上訴人所有門牌號碼花蓮縣富里
    鄉竹田村東竹51號房屋，其中坐落於上述267地號土地上、
    面積52.5平方公尺部分，係有辦保存登記之建物（有被上訴
    人提出建物所有權狀影本、建物測量成果圖足憑，本院卷49
    、52頁），然除上揭已辦保存登記建物以外，該屋還陸續增
    建，依房屋稅籍證明書記載，該屋係於30年間有雜木造面積
    約40.3平方公尺之房屋，之後分別於61年間增建加強磚造、
    磚石造房屋，面積約為147平方公尺，後於79年間又增建鋼
    鐵造房屋，面積約為58.8平方公尺，有房屋稅籍證明書足稽
    （本院卷36頁）。經原審履勘現場得知，現存之系爭房屋前
    端為3層樓之建物，1、2樓為水泥磚造、3樓為鐵皮加蓋，後
    端為1樓木造屋頂、水泥磚造牆之平房，前後相通；屋前空
    地原為木造房屋，在98年2月8日因上訴人相鄰之東竹52號房
    屋失火延燒而毀損，現狀已清空，為空地使用；而屋前空地
    前方即為道路等情，有勘驗筆錄、照片及附圖所示土地複丈
    成果圖可按（原審卷72至77頁）。由上資料可知，系爭房屋
    其中已辦保存登記部分，已因火災而燒毀不復存在，附圖所
    示紅色斜線部分面對被上訴人所有之267地號土地已成空地
    ，前方即為道路，應堪信實。
  (三)系爭房屋曾經兩度增建，而被上訴人係於96年4月12日始登
    記為該屋之所有權人，其自承該屋為其公公吳火麻所購得，
    其夫吳鑫漢繼承後，再贈與而登記在被上訴人名下（原審卷
    72頁筆錄記載參照），顯見被上訴人並非系爭房屋原始起造
    人；而最初興建系爭房屋已辦保存登記部分之人，是否即為
    嗣後為第1次增建之人，亦不可知，且相鄰土地之地界非經
    掌管地籍測量之專業人士予以測量，常人實難予辨識，是自
    難因系爭房屋原已辦保存登記部分及現況（如附圖所示紅色
    長方形部分）跨越系爭土地及被上訴人所有之竹田段266 地
    號土地，即推認被上訴人之前手有故意逾越地界建築之情形
    ，況被上訴人自承是在火災案件發生後才知道占用上訴人之
    土地，上訴人亦自承至土地重劃後才知悉有逾越地界建築之
    事（原審卷36頁筆錄參照），經原審函詢得知，系爭土地地
    籍圖重測日期係在85年5月8日，有花蓮縣玉里地政事務所函
    及所附問題一覽表可參（原審卷55、56頁），益證地界判別
    不易之情；此外，上訴人復未提出其他證據證明被上訴人或
    其前手為土地所有人而故意逾越地界建築之情形，是其主張
    民法第796條之1第1項但書規定，自屬無據。
  (四)系爭房屋如附圖所示紅色長方形部分之房屋固因未辦保存登
    記而屬違章建築，惟除附圖所示斜線部分、面積8點74平方
    公尺（約2點64坪）部分坐落於系爭土地上以外，其餘均坐
    落於被上訴人所有之竹田段266地號土地上，且觀之現存之
    系爭房屋為高3層樓建物、內部甚為寬敞，亦有現場照片足
    憑，應有相當之經濟價值；而上訴人自62年9月20日登記為
    系爭土地所有權人後，迄至系爭土地於85年5月8日為地籍圖
    重測後，方知系爭房屋有逾越系爭土地之情形，但自知悉後
    十餘年均與被上訴人相安無事，迨至上訴人因房屋失火波及
    到系爭房屋，發生損害賠償糾紛，上訴人才再提起此事並起
    訴請求，其係想要藉此為籌碼讓被上訴人對於火燒屋的賠償
    事件可以讓步（此為上訴人於原審所自承，原審卷36頁反面
    筆錄參照），而系爭土地呈南北走向，北邊之土地較為寬廣
    ，與上訴人所有竹田段255、259地號土地相連，恰可為整體
    使用，然南端即附圖所示紅色斜線部分面積僅有8點74平方
    公尺，夾在被上訴人所有竹田段266、267地號土地間，且位
    於系爭房屋通往道路必經之處，縱上訴人拆除該紅色斜線部
    分收回該部分土地，亦因被上訴人須通行該處以致無法為其
    他使用。綜上可知，上訴人提起本件訴訟，係為取得與被上
    訴人間火災損害賠償談判之籌碼，藉此使被上訴人讓步，且
    附圖所示紅色斜線部分範圍甚小，如予拆除卻可能危及系爭
    房屋（為3層樓建物）之結構安全，縱拆除後上訴人收回土
    地，亦因該處處於被上訴人所有土地之間，且為被上訴人通
    行所需，而無法為其他使用，應可認為上訴人行使權利，係
    以損害他人為主要目的，且客觀上其權利行使取得之利益與
    被上訴人所受損害並不相當，顯有權利濫用情形，經斟酌上
    開情形、公共利益及當事人之利益，自得免為被上訴人拆屋
    還地之義務。原審依民法第148條第1項及第796條第1項前段
    規定，認上訴人所有權之行使應予限制，自屬有理。
七、從而，上訴人依民法第767條規定請求被上訴人將系爭土地
    如原判決附圖所示紅色斜線部分、面積8點74平方公尺土地
    上之建物拆除，將該部分土地返還上訴人，為無理由，應予
    駁回。原審為上訴人敗訴之判決，經核並無不合，上訴人仍
    執前詞，指摘原判決不當，求予廢棄改判，為無理由，應駁
    回上訴。本件事證已臻明確，被上訴人尚聲請本院傳訊國有
    財產局派員說明及調閱上訴人於62年間價購系爭土地之原始
    資料云云，核無必要，暨兩造其餘攻擊防禦方法及舉證，均
    無礙勝負判斷，爰不一一論列，併此敘明。
八、據上論結，本件上訴為無理由，依民事訴訟法第436條之1第
    3項、第449條第1項、第78條，判決如主文。
中    華    民    國   100    年    8     月    12    日
                          臺灣花蓮地方法院民事庭
                              審判長法官  湯文章
                              法      官  沈士亮
                              法      官  楊碧惠
以上正本證明係照原本作成。
本判決不得上訴。
中    華    民    國   100    年    8     月    12    日
                              法院書記官  林香君